【裁判字號】    97,簡上,104
【裁判日期】    970715
【裁判案由】    妨害自由
【裁判全文】
臺灣彰化地方法院刑事判決             97年度簡上字第104號
上  訴  人
即  被  告  乙○○
            丙○○
上列上訴人因妨害自由案件，不服本院彰化簡易庭九十七年度彰
簡字第三二二號中華民國九十七年三月二十一日第一審簡易判決
（聲請簡易判決處刑案號：九十六年度偵字第一一二一三號），
本院管轄第二審合議庭判決如下：
    主  文
上訴均駁回。
    事實及理由
一、本案經本院審理結果，認第一審判決認事用法及量刑均無不
    當，應予維持，並引用第一審判決書記載之事實、證據及理
    由（如附件）。
二、本件上訴人即被告乙○○、丙○○（以下簡稱被告乙○○、
    丙○○）上訴意旨略以：本件檢察官違反刑事訴訟法第一百
    八十五條第二項及第一百六十六條第二項規定，未履行告知
    證人（即被告）依同法第一百八十條第一項第一款及第一百
    八十一條規定得拒絕證言之義務，原審亦未此程序瑕疵為補
    正，故被告二人以證人身分於偵訊時之結證，係違背法定程
    序所取得之證據，不得作為本案之證據；又本件被害人既屬
    當事人以外之第三人，其就與被告二人涉嫌之犯罪事實有重
    要關係之親身知覺、體驗事實陳述時，既係就本身被害之情
    節而為陳述，即係居於證人之地位號，依法自應命其具結，
    以擔保其證言之真實性，然檢察官既未對被害人踐行人證之
    法定調查程序，原審復未就此程序瑕疵為補正，故該被害人
    之指述自不得作為本案之證據，又本件本票、身分證及健保
    卡等均未扣押，故無該等事證可資證明被告涉犯刑法第三百
    零四條及第三百零五條之罪名，從而本件除被告之自白外，
    別無其他合法之證據足為被告二人有罪之證明，請鈞院撤銷
    原判決，就被告二人為無罪之諭知，如鈞院認被告二人之行
    為仍不能免於罪，亦請審酌本件係因被告丙○○存摺遭詐騙
    集團盜用而亟欲找周益出面討回公道之情狀，對被告二人為
    緩刑之宣告，以勵自新等語。
三、程序方面：
  (一)按除法律另有規定外，實施刑事訴訟程序之公務員因違背法
    定程序取得之證據，其有無證據能力之認定，應審酌人權保
    障及公共利益之均衡維護，刑事訴訟法第一百五十八條之四
    定有明文。查本案檢察官於訊問時，疏未告知被告二人得行
    使「拒絕證言權」，固屬違法取證，惟檢察官於訊問前已向
    被告二人宣示「得保持緘默，無須違背自己意思而為陳述」
    ，告知被告二人得行使緘默權，足見檢察官此部分之疏漏，
    並非惡意，且檢察官在訊問被告二人前，亦有詢問被告二人
    是否願意作證，於被告二人皆答以「願意」後，始告以具結
    之義務及偽證之處罰，並非逕命被告二人具結，是檢察官此
    部分之違法，無礙被告二人供述之任意性，對被告二人之權
    益尚無何嚴重之侵害，本院審酌前情，及斟酌維護個人意思
    自由，乃鞏固國家民主發展之基石，對破壞維護個人意思自
    由之人，自應及早繩之以法等公共利益之維護等情，認檢察
    官疏未告知被告二人得行使「拒絕證言權」之違法取得之證
    據，仍有證據能力，且此違法取證之程序瑕疵，顯然於判決
    結果無影響，自難執為上訴之理由（最高法院九十五年度台
    上字第六０九六號判決參照）。
  (二)次按被告以外之人於審判中因滯留國外或所在不明而無法傳
    喚或傳喚不到者，其於檢察事務官、司法警察官或司法警察
    調查中所為之陳述，經證明具有可信之特別情況，且為證明
    犯罪事實之存否所必要者，得為證據，刑事訴訟法第一百五
    十九條之三第三款定有明文。查，證人甲○○於警詢時所為
    之陳述，係屬被告以外之人於審判外之言詞陳述，原則上不
    得作為證據，惟證人甲○○經本院合法傳喚、拘提未到庭，
    足認證人甲○○目前所在不明無法傳喚，已無從查明其目前
    之居住處所傳喚至本院作證，惟觀諸證人甲○○係被告丙○○前男友之弟，依其與被告之關係觀之，其應無設詞誣陷故
    入被告二人於罪之理，本院審酌證人甲○○於警詢中之證述
    ，係在被告犯案後較初之陳述，當時記憶較為深刻清晰，可
    立即反應所知，不致因時隔日久而遺忘案情；且較少權衡利
    害得失或來自被告或其他人之壓力而出於虛偽不實之指證，
    或事後串謀而故為迴護被告之機會，依刑事訴訟法第一百五
    十九條之三第三款規定，證人甲○○於司法警察調查中所為
    之陳述，客觀上應具有較可信之特別情況，且為證明被告二
    人犯罪事實存否所必要，依前揭說明，其於警詢中之證言即
    具有證據能力，得作為證據。
四、經查，證人即被害人甲○○於警詢中證稱：我於九十六年八
    月二十七日上午九時三十分許在彰化市○○路十三號三樓，
    遭我大哥的前女朋友丙○○等人在他的住處強迫我簽立本票
    三張，並扣押我的身分證件、健保卡。（問：丙○○等人為
    何要逼迫你簽立本票並扣押你的證件？）因為大哥周益男之
    前有跟他買賣帳戶給詐欺集團糾紛，害他被警方抓去，所以
    他要找我大哥周益男，結果於今日早上七時許把我帶到大智
    路十三號三樓簽立本票三張共面額十七萬、十八萬、十九萬
    五千，共三張及扣押我的身分證件及健保卡。（問：你如何
    前往彰化市○○路十三號三樓？過程中有強押或控制你自由
    ？）我是於今九十六年八月二十七日早上七時許在彰化市○○街飛碟網咖遇到丙○○及他弟弟乙○○及另外兩名不知名
    男子，要我跟他們去找我大哥周益男，結果找不到就帶我到
    彰化市○○路十三號三樓房內強迫我簽立本票及扣押我證件
    ，前往大智路的過程中並無強押及控制我的行動自由。（問
    ：你為何簽立該三張本票？）因在大智路十三號三樓丙○○
    的朋友綽號魯蛋男子說找不到我大哥周益男，就要用我的命
    來換大哥周益男的命，並說就要押到銀行山修理我，結果乙○○就叫丙○○拿本票給我簽，簽立完第一張本票後並說我
    很不情願簽還是要拿一隻腳拿來換，我怕被修理就簽完其他
    另二張本票，魯蛋並拿走的證件（按：應為我的證件），如
    果我有找到我大哥周益男出面，東西就會全部還我等語，核
    與證人即被告乙○○於檢察官訊問時證稱：九十六年八月二
    十七日我、丙○○、綽號魯蛋的男子及另一名不詳男子一起
    要到網咖找周益男，但是沒有找到，後來看到甲○○，我們
    就請甲○○跟我們一起回大智路的住處，要詢問周益男的下
    落，甲○○有先跟我們講周益男的電話，我們打電話去，周
    益男就掛電話，接著經過我們的詢問，甲○○說周益男在台
    北，接著魯蛋提議要甲○○簽本票，我也說好，接著我就拿
    三張空白本票給甲○○，並要甲○○照我們說的金額簽發本
    票三張，面額分別為十七萬元、十八萬元、十九萬五千元，
    另外魯蛋也提議要扣甲○○的身分證及健保卡，甲○○就把
    身分證及健保卡拿出來交給我。（問：為何要甲○○簽本票
    及扣身分證、健保卡？）我們是希望周益男拿本票及身分證
    、健保卡，順使處理周益男與我姐姐的糾紛，要甲○○簽本
    票及交證件，只是要嚇唬他而已。（問：後來本票、證件如
    何處理？）原本放在我這邊保管，但是周益男沒有來處理，
    我就把本票燒掉，身分證、健保卡被魯蛋拿走了。（問：在
    警詢時回答『我與魯蛋當時都有對甲○○說：要甲○○快點
    找出周益男出來處理，不然就要你的命來抵周益男的命，且
    要帶甲○○去銀行山』，有何意見？）我有說，但我沒有說
    要帶到銀行修理等語；及證人即被告丙○○於檢察官訊問時
    證稱：九十六年八月二十七日我、丙○○（按應為乙○○之
    誤）、綽號魯蛋的男子及另一名不詳男子一起要到網咖找周
    益男，但是沒有找到，後來看到甲○○，我們就請甲○○跟
    我們一起回大智路的住處，要詢問周益男的下落，甲○○有
    先跟我們講周益男的電話，我們打電話去，周益男就掛電話
    ，接著經過我們的詢問，甲○○說周益男在台北，接著魯蛋
    提議要甲○○簽本票，乙○○就叫我出去買印泥，買完印泥
    回來後，甲○○就寫好本票三張，魯蛋及乙○○就要甲○○
    在本票上蓋手印，後來魯蛋也提議要扣甲○○的身分及健保
    卡。（問：為何要甲○○簽本票及扣身分證、健保卡？）我
    們是希望周益男來拿本票及身分證、健保卡，順使處理周益
    男與我的糾紛，因為之前周益男有騙我拿帳戶出來賣。（問
    ：魯蛋、乙○○要甲○○簽本票時，有無恐嚇他？）在我還
    沒有出去買印泥之前，乙○○有對甲○○說快點找周益男出
    來處理，不然要你的命抵周益男的命。（問：你在警詢說『
    有聽到乙○○說要強押甲○○到銀行山修理』？）這句話是
    魯蛋講的，不是乙○○說的等語相符；是以證人即被害人甲○○於警詢中證言自堪信為真實。又刑法第三百零四條重在
    保護個人之意思自由，而非行動自由，故以達於影響被害人
    自由決定意思之程度，即足成立本罪，不以使被害人完全喪
    失意思決定之自由為必要；而刑法第三百零五條之恐嚇罪，
    係處罰以加害生命、身體、自由、名譽、財產之事恐嚇他人
    ，致生危害於安全，稱恐嚇，乃以將加害惡之旨，通知於被
    害人，使生畏佈心之謂。再者，恐嚇一語，必足使人心生畏
    佈，意即被恐嚇者，對於發生現實危害之畏佈心須具有認識
    。如其恐嚇，並不足使被恐嚇者發生畏佈心，則與本罪構成
    要件不相符合。又刑法第三百零五條所謂致生危害於安全，
    係指受惡害之通知者，因其恐嚇，生安全上之危險與實害而
    言（最高法院二十六年渝非字第十五號判例參照）。本件被
    告二人與魯蛋及一不詳姓名年籍之成年男性友人向被害人甲○○揚言儘速找出周益男出面，否則即要以甲○○的命抵周
    益男的命，另並要求被害人甲○○簽立本票三張，連同身分
    證及健保卡始得離去，告訴人甲○○亦稱其怕被修理就簽完
    本票三張，足認被告二人確有共同恐嚇及以脅迫使人行無義
    務之事之犯意甚明，是以本件事證已臻明確，被告二人犯行
    均堪認定。
五、原審以被告二人共犯刑法第三百零五條以加害生命之事恐嚇
    他人致生危害於安全及第三百零四條第一項之以脅迫使人行
    無義務之事犯行事證明確，並參酌案情，據以論罪科刑，各
    判處被告二人拘役三十日、三十日，並均諭知易科罰金之折
    算標準，及均定渠等應執行刑為拘役四十日，並均諭知易科
    罰金之折算標準，核無不當，上訴人指摘原判決不當，聲請
    撤銷原判決，為無理由，應駁回其上訴。次查，本件被告二
    人前雖均未曾因故意犯罪受有期徒刑以上刑之宣告，此有臺
    灣彰化地方法院檢察署刑案資料查註紀錄表及臺灣高等法院
    被告前案紀錄表在卷可考，惟被告二人因認為係周益男將被
    告丙○○之帳戶存摺出售給詐欺集團，致被告丙○○被以幫
    助詐欺取財罪判刑拘役三十日，而欲找周益男出面討回公道
    ，竟不思循合法途徑處理，藉機以恐嚇被害人甲○○及脅迫
    被害人甲○○簽立本票之非法方式，欲逼迫周益男出面處理
    ，被告二人之行為對被害人之個人意思自由危害甚鉅，故認
    本件被告二人均不宜宣告緩刑，附此敘明。
據上論斷，應依刑事訴訟法第四百五十五條之一第一項、第三項
、第三百七十三條、第三百六十八條，判決如主文。
本件經檢察官張聖傳到庭執行職務。
中    華    民    國    97    年    7     月    15    日
                        臺灣彰化地方法院刑事第二庭
                            審判長法官  石馨文
                            法      官  黃齡玉
                            法      官  尚安雅
以上正本證明與原本無異。
本件不得上訴。
中    華    民    國    97    年    7     月    16    日
                            書  記  官  洪年慶


司法院資訊處製作；財團法人民間司法改革基金會備份。
